臺灣新北地方法院民事裁定
110年度消債更字第332號
聲  請  人
即  債務人  趙伯康  
代  理  人  林唐緯律師
上列當事人因消費者債務清理事件聲請更生，本院裁定如下：
    主  文
一、聲請人趙伯康自民國111年3月16日上午10時起開始更生程序
    。
二、本件得由司法事務官進行更生程序。
    理  由
一、按債務人不能清償債務或有不能清償之虞者，得依本條例所
    定更生程序，清理其債務；債務人無擔保或無優先權之本金
    及利息債務總額未逾新臺幣（下同）1,200萬元者，於法院
    裁定開始清算程序或宣告破產前，得向法院聲請更生；債務
    人對於金融機構負債務者，在聲請更生或清算前，應向最大
    債權金融機構請求協商債務清償方案，或向其住、居所地之
    法院或鄉、鎮、市、區調解委員會聲請債務清理之調解；協
    商或調解成立者，債務人不得聲請更生或清算，但因不可歸
    責於己之事由，致履行有困難者，不在此限；又法院開始更
    生程序之裁定，應載明其年、月、日、時，並即時發生效力
    ；法院裁定開始更生或清算程序後，得命司法事務官進行更
    生或清算程序，必要時得選任律師、會計師或其他適當之自
    然人或法人一人為監督人或管理人，消費者債務清理條例（
    下稱消債條例）第3條、第42條第1項、第151條第1項、第7
    項、第45條第1項、第16條第1項分別定有明文。次按消債條
    例第151條第5項但書（現行法第151條第7項但書）規定「因
    不可歸責於己之事由，致履行顯有重大困難」，並未附加「
    不可預見」之要件，亦即該事由並不以債務人「不可預見」
    為必要。該項但書規定情形，僅須於法院就更生或清算之聲
    請為裁判時存在即可，不以協商成立後始發生者為限，並與
    債務人於協商時能否預見無關。債務人於協商時縱未詳加思
    考、正確判斷，或可預見將來履行可能有重大困難而仍冒然
    簽約成立協商，亦不能據此即認其履行顯有重大困難係可歸
    責於債務人（司法院98年第1期民事業務研究會第24號司法
    院民事廳消費者債務清理條例法律問題研審小組意見參照)
    。
二、聲請人主張略以：聲請人前因生活所需而長期以卡養卡，致
    積欠債務263萬3,155元，而聲請人前曾與最大債權金融機構
    滙豐（台灣）商業銀行股份有限公司（下稱滙豐銀行）申請
    協商成立，當時聲請人係任職於泓禹企業有限公司，每月薪
    資約為2萬8,000元，然因聲請人之前配偶不知所蹤，聲請人
    需獨自扶養其子，致聲請人繳納2期協商款後，無力負擔而
    毀諾，是聲請人確有不可歸責於己之事由，致履行協商方案
    顯有困難。又聲請人目前任職於弘飛興業股份有限公司，平
    均每月收入約為3萬7,139元，每月必要生活支出及扶養費合
    計為3萬3,817元，且聲請人名下除有民國99年出廠之機車乙
    輛外，別無其他財產，是聲請人實有不能清償債務之虞之情
    事。此外，聲請人復未經法院裁定開始清算程序或宣告破產
    ，爰依法聲請更生等語。
三、經查：
(一)聲請人前於95年3月間向最大債權金融機構滙豐銀行申請債
    務協商成立，並約定聲請人自95年6月起，分108期，年利率
    3%，每月10日以1萬1,368元依各債權銀行債權金額比例清償
    各項債務，至全部清償為止。惟聲請人僅繳款3期後即未依
    約履行而毀諾等情，有聲請人提出財團法人金融聯合徵信中
    心查詢當事人綜合信用報告回覆書在卷可稽（見本院110年
    度司消債調字第340號卷第11-13頁，下稱調解卷），復有滙
    豐銀行111年2月22日陳報狀暨檢附之協議通知書、無擔保債
    務還款計畫、消費金融無擔保債務協商案件申請人財務資料
    表、消費金融案件無擔保債務協商申請書、同意書、收入證
    明切結書等件影本附卷為憑（見本院卷第161-168頁）。是
    依上開說明，本件聲請人聲請更生，除須符合不可歸責於己
    之事由，致履行有困難之要件外，尚需判斷聲請人有無不能
    清償債務或有不能清償之虞之情事存在。
(二)聲請人主張其積欠債務達263萬3,155元，惟其名下除有99年
    出廠之機車乙輛外，別無其他財產等語，業據提出財產及收
    入狀況說明書、債權人清冊、債務人清冊、財團法人金融聯
    合徵信中心查詢當事人綜合信用報告回覆書、全國財產稅總
    歸戶財產查詢清單、107至109年度綜合所得稅各類所得資料
    清單、臺灣土地銀行光復分行綜合存款存摺封面及內頁、土
    城郵局郵政存簿儲金簿封面及內頁、行車執照等件影本存卷
    足徵（見調解卷第6-20頁及本院卷第29-47頁、第63-75頁、
    第121-123頁），故聲請人此部分之主張，應堪採信。
(三)又聲請人陳稱其目前任職於弘飛興業股份有限公司，平均每
    月收入約為3萬7,139元等語，並提出勞工保險被保險人投保
    資料表、臺灣土地銀行光復分行綜合存款存摺封面及內頁影
    本、瑞飛興業有限公司薪資明細單影本、弘飛興業股份有限
    公司薪資明細單影本、服務證明書等件在卷可佐（見調解卷
    第21頁及反面、本院卷第29-41頁、第49-75頁、第143-147
    頁）。查，觀諸聲請人上開提出之存摺內頁及薪資明細單所
    示，可知聲請人自109年7月起至110年7月、110年10月起至1
    2月之平均每月薪資收入為3萬8,513元（計算式詳如附表所
    示），故堪認聲請人目前平均每月收入為3萬8,513元。
(四)另聲請人主張其每月必要生活費用為1萬8,720元，而其尚需
    扶養父、母，其父、母每月之必要生活費用為1萬8,720元，
    復扣除其父、母每月分別領有榮民就養金1萬5,158元、老人
    年金4,089元後，再與其姊分擔扶養費，則其每月應負擔父
    、母之扶養費分別為1,781元、7,316元，然因其姊日前與父
    親發生爭執，遂未再聯繫，故其尚需再多負擔母親扶養費6,
    000元，目前每月必要生活費用及扶養費合計為元3萬3,817
    元（含個人必要生活支出18,720元、父親扶養費用1,781元
    、母親扶養費13,316元）等語，業據提出聲請人之全戶戶籍
    謄本、聲請人父、母之全國財產稅總歸戶財產查詢清單、10
    8至109年度綜合所得稅各類所得資料清單、證明書、土城郵
    局郵政存簿儲金簿封面及內頁影本等件存卷足徵（見本院卷
    第77-119頁、第135頁、第149頁）。查，觀諸聲請人之父趙
    連興、母曹愛珠分別為22年4月、35年5月出生，現年約88歲
    、75歲，均已逾勞動基準法所規定強制退休年齡，且趙連興
    、曹愛珠於108年度、109年度均無任何所得收入，曹愛珠名
    下亦無任何財產，雖趙連興名下尚有新北市土城區明德路之
    房地，惟聲請人及趙連興、曹愛珠均設籍於該房地，足見該
    房地應係作為聲請人及趙連興、曹愛珠居住使用，尚難認該
    房地可用於支應趙連興、曹愛珠生活支出，是聲請人主張趙
    連興、曹愛珠有受其扶養之必要，應堪採信。又聲請人復主
    張趙連興、曹愛珠之扶養義務人為其與其姊，其每月應負擔
    父、母之扶養費分別為1,781元、7,316元，然因其姊日前與
    父親發生爭執，遂未再聯繫，故其尚需再多負擔母親扶養費
    6,000元等語，並已提出其父、母出具之證明書佐證，且聲
    請人上開主張之數額尚稱合理，應無浮報之虞，堪予採認。
    至聲請人之個人必要生活支出部分，雖聲請人並未提出相關
    單據佐證，然本院衡諸現今社會經濟消費情形，認其上開所
    提列之必要支出數額，合計並未逾新北市111年度每人每月
    最低生活費之1.2倍即1萬8,960元，亦屬合理而可採信。
(五)基上，以聲請人平均每月收入約3萬8,513元，經扣除其必要
    生活支出及扶養費用共計3萬3,817元後，僅餘4,696元（計
    算式：38,513元－33,817元＝4,696元），顯不足以負擔滙豐
    銀行於協商時所提出分108期，年利率3%，每月10日以1萬1,
    368元之清償方案，揆諸首開說明，聲請人因其收入不足以
    支應協商款項而毀諾，應屬不可歸責於聲請人之事由致履行
    有困難。又本院審酌聲請人現況之財產、勞力及信用等清償
    能力，雖聲請人名下尚有99年出廠之機車乙輛，惟其殘值不
    高，而聲請人每月餘額僅有4,696元，如以該餘額按月清償
    聲請人所積欠前開債務總額約263萬3,155元，尚須約47年之
    時間始能清償完畢（計算式：2,633,155元÷4,696元÷12月≒4
    7年），顯見聲請人無法於勞動基準法所規定之強制退休年
    齡65歲前將債務清償完畢，且上開債務倘再加計利息及違約
    金，其還款年限顯然更長，故堪信聲請人已難清償其所負之
    無擔保或無優先權債務。從而，聲請人所為本件更生之聲請
    ，核符消債條例第3條所定「不能清償之虞」之要件。
四、綜上所述，本件聲請人為一般消費者，並未從事營業活動。
    而聲請人有因不可歸責於己之事由，致繼續履行原調解條件
    有困難之情形，且復有無法清償債務之虞之情事，又其所負
    無擔保或無優先權之債務尚未逾1,200萬元，亦未經法院裁
    定開始清算程序或宣告破產，另查無消債條例第6條第3項、
    第8條或第46條各款所定駁回更生聲請之事由存在，則聲請
    人聲請更生，洵屬有據，應予准許，並命司法事務官進行本
    件更生程式，爰裁定如主文。
五、至聲請人應於更生程序開始後，由債權人會議可決或由法院
    裁定認可其更生方案後方能實行，倘未能經債權會議可決或
    經法院裁定認可，則依消費者債務清理條例第61條規定，應
    續行清算程序，故本件聲請人仍應提出足以為債權人接受或
    經法院認為公允之更生方案以供採擇，附此敘明。
中　　華　　民　　國　　111 　年　　3 　　月　　16　　日
                  民事第一庭  法  官  毛崑山
上為正本係照原本作成。
本件不得抗告。
本裁定已於111年3月16日上午10時公告。
中　　華　　民　　國　　111 　年　　3 　　月　　16　　日
                              書記官  童淑敏
附表：
計算式：（34,840元＋32,047元＋62,714元＋38,001元＋34,583元＋34,386元＋34,709元＋57,367元＋33,911元＋36,485元＋45,079元＋27,956元＋32,709元＋23,041元＋45,911元＋42,466元）÷16月≒38,513元，元以下四捨五入。